ACORDAO-COMPLETO-2442023

ACÓRDÃO 1198/2021 ATA 2/2021 - PRIMEIRA CÂMARA

VISTOS, relatados e discutidos estes autos de embargos de declaração opostos pela sra. Jane de Jesus Travassos Vargas ao Acórdão 8388/2020-TCU-Primeira Câmara,
ACORDAM os Ministros do Tribunal de Contas da União, reunidos em sessão da Primeira Câmara, diante das razões expostas pelo relator e com fundamento no art. 34 da Lei 8.443/1992, em:
9.1. receber os presentes embargos para, no mérito, rejeitá-los;
9.2. dar ciência desta deliberação à embargante.

Embargos de declaração em pedido de reexame. Pessoal. Vantagem decorrente do exercício de função de confiança. EC 20/1998.

Primeira Câmara

Tribunal Superior do Trabalho.

3. Interessados/Responsáveis/Recorrentes:
3.1. Interessados: Jane de Jesus Travassos Vargas (XXX.873.511-XX); Jane de Jesus Travassos Vargas (XXX.873.511-XX)
3.2. Recorrente: Jane de Jesus Travassos Vargas (XXX.873.511-XX).

13.1. Ministros presentes: Jorge Oliveira (na Presidência) e Benjamin Zymler (Relator).
13.2. Ministros-Substitutos convocados: Augusto Sherman Cavalcanti e Weder de Oliveira.

BENJAMIN ZYMLER

Ministro Benjamin Zymler.

Trata-se de embargos de declaração opostos pela servidora inativa do Tribunal Superior do Trabalho Jane de Jesus Travassos Vargas aos termos do Acórdão 8388/2020-TCU-Primeira Câmara, por meio do qual este Tribunal conheceu e negou provimento a pedido de reexame interposto contra o Acórdão 494/2020-TCU-Primeira Câmara, da relatoria do Ministro Vital do Rêgo.
2. A embargante afirmou, em síntese, que:
1) no pedido de reexame interposto, "se pretendeu a aplicação da suspensão da decisão pela ilegalidade do ato de inativação até o julgamento definitivo pelo TRF do Processo 1041687-08.2019.4.01.0000 ou até o que o Plenário examine o recurso interposto contra o Acórdão 2988/2018-TCU-Plenário (TC Processo 027.914/2013-5) , o que ocorrer por último";
2) a decisão do Tribunal Regional Federal (TRF) da 1ª Região no processo 1035883- 44.2019.4.01.3400 "cassou" o Acórdão 1599/2019-TCU-Plenário;
3) a decisão do TRF tem por objetivo manter o entendimento anterior para aqueles que se aposentaram sob a sua vigência;
4) o Acórdão 2076/2005-TCU-Plenário não limitava o valor da remuneração, não exigia o desconto previdenciário, admitia a percepção cumulativa de quintos com função e não vinculava a parcela ao incremento do tempo para aposentadoria antes da revogação do art. 193 da Lei 8.112/1990 (18/1/1995) ;
5) houve violação ao princípio da isonomia;
6) o Acórdão 12.500, da Segunda Câmara (ano não mencionado) , teria determinado o "ajuste o valor da rubrica de incorporação de função de Sandra Helena de Moura Teixeira" e sua transformação em vantagem pessoal, a ser absorvida pelos futuros aumentos remuneratórios da categoria";
7) houve violação ao princípio da irredutibilidade salarial;
8) o §3° do artigo 927 do CPC considera que a alteração jurisprudencial tem efeito de novatio legis;
9) "a despesa da União com a adoção deste instituto (VPNI) , tende a reduzir com os reajuste salariais" e a parcela em tela ("opção") não alcança a grande maioria dos servidores, de modo que, considerando a expectativa de vida do brasileiro, a vantagem tenderá a desparecer. 
3. A embargante concluiu seu recurso com o pedido de concessão de efeitos infringentes.
É o relatório.

não há

Procurador Júlio Marcelo de Oliveira.

PESSOAL. EMBARGOS DE DECLARAÇÃO EM PEDIDO DE REEXAME. CONHECIMENTO. APOSENTADORIA CONSIDERADA ILEGAL EM RAZÃO DA INCLUSÃO, NOS PROVENTOS, DE VANTAGEM ALUSIVA AO EXERCÍCIO DE FUNÇÃO DE CONFIANÇA, PAGA DE FORMA PARCIAL ("OPÇÃO"). AUSÊNCIA DE OMISSÃO, OBSCURIDADE OU CONTRADIÇÃO. EMBARGOS REJEITADOS. CIÊNCIA.

APOSENTADORIA (APOS)

Secretaria de Recursos (Serur); Secretaria de Fiscalização de Integridade de Atos e Pagamentos de Pessoal e de Benefícios Sociais (Sefip).

Trata-se de embargos de declaração opostos pela sra. Jane de Jesus Travassos Vargas - servidora inativa do Tribunal Superior do Trabalho - aos termos do Acórdão 8388/2020-TCU-Primeira Câmara, proferido em pedido de reexame interposto contra o Acórdão 494/2020-TCU-Primeira Câmara (rel. Ministro Vital do Rêgo) .
2. A aposentadoria da interessada foi considerada ilegal em razão da inclusão nos seus proventos, de vantagem decorrente do exercício de função de confiança, paga de forma parcial (conhecida vulgarmente como "opção") .
3. De início, recebo os presentes embargos em razão de sua tempestividade e da alegação de existência de omissões no Acórdão 8388/2020-TCU-Primeira Câmara.
4. No mérito, essas falhas não se confirmam, de modo não há fundamentos para alterar a redação embargada, nem mesmo para fins de possível esclarecimento.
5. Primeiramente, a decisão do TRF da 1ª Região no processo 1035883- 44.2019.4.01.3400, mencionada na peça recursal, nem sequer foi invocada no pedido de reexame. Mas, de toda sorte, é de se salientar que tal decisão não tem o condão de determinar a este Tribunal como apreciar os atos de concessão de aposentadoria submetidos ao seu exame. 
6. Em segundo lugar, o subitem 9.3 do Acórdão 2076/2005-TCU-Plenário, invocado naquela decisão e pela embargante, não se presta a fundamentar a concessão da vantagem questionada, já que foi exarado para fins de revisão dos atos de aposentadoria concedidos com base na Decisão Administrativa 481/1997, como se pode depreender da leitura conjunta dos subitens 9.2 e 9.3 do citado acórdão (grifos acrescidos) :
"9.2. alterar o item 8.5 da Decisão nº 844/2001-TCU-Plenário, que passa a ter a seguinte redação:
'8.5. determinar aos órgãos e entidades da Administração Pública Federal direta, autárquica e fundacional que promovam, de imediato, sob pena de responsabilidade solidária, o reexame dos atos de aposentadoria emitidos sob orientação das Decisões nº s 481/97-TCU-Plenário e 565/1997-TCU-Plenário, para a exclusão da parcela opção, derivada  exclusivamente da vantagem 'quintos' ou 'décimos', dispensando-se a restituição dos valores recebidos de boa-fé, nos termos da Súmula 106 da Jurisprudência deste Tribunal';   
9.3. esclarecer que, para fins do disposto no item 8.5 da Decisão nº 844/2001-TCU-Plenário, com a redação dada por este Acórdão, deve ser observado o seguinte:  
9.3.1. é assegurada na aposentadoria a vantagem decorrente da opção, prevista no art. 2º da Lei  nº 8.911/94, aos servidores que, até a data de 18 de janeiro de 1995, tenham satisfeito os pressupostos temporais estabelecidos no art. 193 da Lei 8.112/90, ainda que sem os requisitos para aposentação em qualquer modalidade".
7. De outro lado, a embargante parece não ter conhecimento de que o Acórdão 2076/2005-TCU-Plenário manteve inalterado o subitem 8.2 da Decisão 844/2001-Plenário, o qual firmou entendimento sobre a impossibilidade de pagamento cumulativo de "quintos" com "opção", situação incorrida por ela (grifos acrescidos) :
"8.2. fixar o entendimento de que os proventos de aposentadoria dos servidores que preencheram os requisitos estabelecidos nos arts. 180 da Lei 1.711/52 e 193 da Lei 8.112/90, durante a vigência e a eficácia daquelas normas, ou seja, até 18 de janeiro de 1995, diante da expressa vedação legal pelo § 3° do art. 180 da Lei 1.711/52, com a redação dada pelo art. 1° da Lei 6.732/79, pelo art. 5° da mesma Lei 6.732/79 e pelo § 2° do art. 193 da Lei 8.112/90, não podem cumular as vantagens estabelecidas nos arts. 180 da Lei 1.711/52 ou 193 da Lei 8.112/90 com as vantagens previstas nos arts. 2° da Lei 6.732/79, 62 da Lei 8.112/90 ou 3° da Lei 8.911/94 nem as vantagens estabelecidas nos arts. 180 da Lei 1.711/52 ou 193 da Lei 8.112/90 com as vantagens do art. 184 da Lei 1.711/52 ou 192 da Lei 8.112/90".
8. Portanto, não houve a invocada contrariedade aos termos do Acórdão 2076/2005-TCU-Plenário. Ademais, a decisão judicial mencionada não tem o condão de suprimir a competência constitucionalmente outorgada a esta Corte.
9. Sobre a matéria, assim me manifestei no voto que fundamentou o Acórdão 12473/2020-TCU-Primeira Câmara:
"39.	Pois bem, o Tribunal de Contas da União é órgão público especializado, de estatura constitucional, incumbido de prestar auxílio ao Congresso Nacional no exercício do controle externo da União e das entidades da administração direta e indireta. Para tanto, possui autonomia, cumprindo-lhe, primordialmente, praticar atos administrativos de fiscalização, para o que lhe foram outorgadas pelo legislador constituinte diversas competências, inclusive a jurisdicional, em sua acepção mais ampla (cf. Vocabulário Jurídico, De Plácido e Silva, pág. 466) . De fato, como consignado na ementa do MS 23.550 (STF, Tribunal Pleno, redator para o acórdão min. Sepúlveda Pertence, DJ 31/10/2001) , o Tribunal de Contas da União, no exercício de suas funções, tem 'colorido quase-jurisdicional'.
40.	Isso, naturalmente, não afasta o controle do Poder Judiciário - insculpido no art. 5º, inciso XXXV, da Carta Magna - sobre seus atos. Ocorre que, mesmo nessas hipóteses, a natureza da decisão judicial é rescindente, e não substitutiva, porquanto a Constituição e a lei reservaram ao TCU a competência para exercer a jurisdição nos processos que lhe são afetos. É dizer, verificada ilegalidade, pode o Judiciário cassar a decisão desta Corte de Contas, declarando sua nulidade, mas não lhe é dado compelir o TCU a interpretar a lei (ou a Constituição) em um determinado sentido (cf. MS 21.466/DF, relator ministro Celso de Mello, in DJ 6/5/1994) .
41.	Não por outro motivo, aos membros do Tribunal de Contas da União foram atribuídas constitucionalmente as mesmas prerrogativas da magistratura em equiparação com os ministros do Superior Tribunal de Justiça, in verbis: 'os Ministros do Tribunal de Contas da União terão as mesmas garantias, prerrogativas, impedimentos, vencimentos e vantagens dos Ministros do Superior Tribunal de Justiça (...) ' (§ 3º do art. 73 da CF/1988) .
42.	Tem-se, assim, que, tal qual os membros do Poder Judiciário, os juízes (Ministros) do Tribunal de Contas da União, no cumprimento de suas atribuições jurisdicionais, estão sujeitos tão somente à lei e ao Direito, sendo a independência funcional um atributo inerente às suas atividades. Desse modo, cabe aos membros deste Tribunal decidir as questões que lhe são submetidas segundo a sua convicção jurídica e de acordo com o princípio do livre convencimento motivado.
43.	De tanto, resulta que, seja pela jurisdição atribuída constitucionalmente ao Tribunal de Contas da União, seja pelas prerrogativas da magistratura de que gozam os membros desta Corte de Contas, a decisão tomada pela 5ª Vara Federal da SJ/DF não deve ser compreendida no sentido de que este Tribunal não possa ou esteja impedido de apreciar os processos de sua competência de acordo com a livre convicção dos seus magistrados e que deva obrigatoriamente atuar de acordo com o entendimento que aquele juízo considerou ser o correto.
44.	Posto isso, extrai-se da parte dispositiva da sentença que o pedido do Sindjus foi julgado procedente para que a União (Tribunal de Contas da União) faça incidir em relação aos servidores substituídos pelo ente sindical o entendimento consubstanciado no Acórdão 2076/2005-TCU-Plenário, o qual supostamente teria sido alterado pelo Acórdão 1599/2019-TCU-Plenário desta Corte.
45.	Ocorre que o TCU em nenhum momento desconstituiu ou tornou insubsistente o Acórdão 2.076/2005. É dizer, o posicionamento prestigiado no Acórdão 2076/2005-TCU-Plenário de maneira alguma vem sendo transgredido pelo Tribunal em virtude do entendimento fixado no Acórdão 1599/2019-TCU-Plenário.
46.	De fato, como exaustivamente demonstrado neste voto, a finalidade do Acórdão 2.076/2005 foi tão somente orientar a revisão dos atos de concessão editados sob a inspiração da Decisão 481/1997, então reconhecidamente antijurídica. Para que não pairem dúvidas a respeito, reproduzo a íntegra daquela deliberação (ênfase acrescentada) :
Acórdão 2076/2005-TCU-Plenário
'ACORDAM os Ministros do Tribunal de Contas da União, reunidos em Sessão do Plenário, ante as razões expostas pelo Revisor, e com fundamento nos arts. 1º, inciso II, e 34 da Lei nº 8.443/92, em:
9.1. conhecer dos embargos de declaração opostos pelos interessados acima nominados, para, no mérito, acolhê-los, tornando insubsistente o Acórdão 589/2005-TCU-Plenário-TCU;
9.2. alterar o item 8.5 da Decisão nº 844/2001-Plenário-TCU, que passa a ter a seguinte redação:
'8.5. determinar aos órgãos e entidades da Administração Pública Federal direta, autárquica e fundacional que promovam, de imediato, sob pena de responsabilidade solidária, o reexame dos atos de aposentadoria emitidos sob orientação das Decisões nº s 481/97-Plenário-TCU e 565/1997-Plenário-TCU, para a exclusão da parcela opção, derivada exclusivamente da vantagem 'quintos' ou 'décimos', dispensando-se a restituição dos valores recebidos de boa-fé, nos termos da Súmula 106 da Jurisprudência deste Tribunal';
9.3. esclarecer que, para fins do disposto no item 8.5 da Decisão nº 844/2001-Plenário-TCU, com a redação dada por este Acórdão, deve ser observado o seguinte:
9.3.1. é assegurada na aposentadoria a vantagem decorrente da opção, prevista no art. 2º da Lei nº 8.911/94, aos servidores que, até a data de 18 de janeiro de 1995, tenham satisfeito os pressupostos temporais estabelecidos no art. 193 da Lei 8.112/90, ainda que sem os requisitos para aposentação em qualquer modalidade;
9.3.2. em atenção aos princípios da segurança jurídica, da boa-fé e da isonomia, a determinação constante do item 8.5 da Decisão nº 844/2001-Plenário-TCU, com a redação dada por este Acórdão, não se aplica aos atos de aposentadoria expedidos com base no entendimento decorrente das Decisões nº s 481/1997-Plenário e 565/1997-Plenário, e já publicados no órgão de imprensa oficial até a data da publicação da Decisão nº 844/2001-Plenário (DOU de 25/10/2001) '.
47.	Fácil perceber, assim, que o Acórdão 2076/2005-TCU-Plenário jamais foi - ou poderia ser - aplicado ao caso do sr. Ailson Mendes Lopes, que nunca teve sua 'opção' vinculada a 'quintos' ou 'décimos'. Além disso, o interessado apenas se aposentou em 2016, sob um ordenamento jurídico completamente distinto daquele em que situada a exegese encampada na Decisão 481/1997 ou no Acórdão 2.076/2005.
48.	Insisto: a despeito de prolatado em 2005, o Acórdão 2.076 deste Tribunal teve o específico propósito de encerrar a polêmica instalada na Corte com a edição da malfadada Decisão Administrativa 481/1997; mais especificamente, o único escopo do acórdão de 2005 foi uniformizar o tratamento a ser dado aos atos - então reconhecidamente ilícitos, diga-se de passagem - produzidos sob inspiração da decisão de 1997. Por certo, não se pode conceber - e tal jamais foi a pretensão do TCU - que uma controvertida decisão administrativa subsista, como fonte de direito, a substancial modificação do quadro normativo em que engendrada. Logo, os efeitos de ambas as deliberações (Decisão 481/1997 e Acórdão 2.076/2005) se circunscrevem - necessária e exclusivamente - ao período que antecede a promulgação da Emenda 20.
49.	Na realidade, como também já mencionado alhures, o entendimento há muito assentado no TCU sobre a matéria, reafirmado mais recentemente por meio do Acórdão 1599/2019-TCU-Plenário, é aquele expresso na Decisão 753/1999, revestido, inclusive, de caráter normativo.
50.	Afora isso, o Acórdão 2076/2005-TCU-Plenário, ao apreciar em recurso a Decisão 844/2001-Plenário, manteve incólume o entendimento de que as parcelas 'opção' e 'quintos' são inacumuláveis, de modo que também por isso o ato de aposentadoria do sr. Ailson Mendes Lopes, ao contemplar ambas as vantagens, apresenta-se antijurídico."
10. As demais alegações da embargante não revelam nenhuma suposta omissão no acórdão embargado e têm por objetivo apenas alterar decisão que, embora não tenha lhe sido favorável, observou estritamente o comando constitucional contido no § 2º do art. 40, sendo certo que o princípio da irredutibilidade remuneratória aplica-se tão somente às parcelas pagas em conformidade com a legislação.
11. Portanto, considerando a ausência de omissões no Acórdão 8388/2020-TCU-Primeira Câmara, não é possível, na estreita via desta modalidade recursal, acolher os embargos ora apreciados e alterar a decisão atacada.
Diante do exposto, VOTO por que o Tribunal adote a deliberação que ora submeto a este colegiado.
TCU, Sala das Sessões Ministro Luciano Brandão Alves de Souza, em 2 de fevereiro de 2021.
BENJAMIN ZYMLER 
Relator